最高法院刑事判決　　　　　　　　　　　　　　　　　八十六年度台覆字第七二號
　　被　　　告　甲○○
　　選任辯護人　洪梅芬律師
　　　　　　　　王燕玲律師
　　　　　　　　李三賢律師
右被告因煙毒案件，經台灣高等法院台南分院中華民國八十六年一月二十九日終審更
審判決（八十五年度上更(一)字第五一○號，起訴案號：台灣台南地方法院檢察署八十
五年度營偵字第一九五號）後，送請覆判，本院判決如左：
    主  文
原判決關於甲○○部分撤銷，發回台灣高等法院台南分院更審。
    理  由
本件原判決認定被告甲○○前因違反麻醉藥品管理條例案件，經台灣台南地方法院八
十二年度易字第二三○九號刑事判決判處有期徒刑三月，於民國八十二年八月二十日
確定，並於八十二年十月二十九日易科罰金執行完畢，猶不知悔改，復與綽號「阿發
」之不詳姓名成年男子共同意圖販賣毒品營利，並基於概括之犯意聯絡，於八十五年
一月中旬某日，先由陳進興以（○六）0000000號電話秘書呼叫九八二號，聯
絡綽號「阿發」男子，再由綽號「阿發」男子在台南縣六甲鄉某處，以電話聯絡陳進
興，同意以每四公克新台幣（下同）三萬元之價格，販賣毒品海洛因與陳進興，並由
綽號「阿發」者將毒品海洛因交付被告，再由被告以二百五十元之代價，委託轉交與
知情之高木輝，由高木輝基於運輸毒品之概括犯意，駕駛其車號ＨＰ五一一號營業小
客車，運輸毒品至台南縣新營市○○街三十一巷六弄二十號陳進興住處，將重量四公
克之海洛因一包交予陳進興供其非法施用，並向陳進興收取一張三萬元之支票（已兌
領現款）後，返回台南縣六甲鄉○○路「紅螞蟻遊樂場」交與被告等人。迨於八十五
年一月二十五日十七時三十分許，陳進興因施用毒品罪嫌，為警在台南縣新營市○○
街三十一巷六弄二十號其住處查獲，扣得陳進興持有之海洛因一包（淨重○‧九九公
克，包裝重○‧四八公克）等物（陳進興施用毒品部分，業經原審法院判處罪刑確定
）。嗣經警員授意，在陳進興住處，打上開電話秘書聯絡佯裝要向綽號「阿發」者，
以相同價錢買受相同分量之毒品海洛因，綽號「阿發」者遂又以同一方法，將毒品海
洛因壹包交付被告，由被告以二百五十元之代價，委託知情之高木輝轉交，由高木輝
駕駛前開營業小客車，於八十五年一月二十五日十九時三十分許，運輸毒品至陳進興
住處時，即為埋伏警員查獲，當場在高木輝駕駛車號ＨＰ五一一號營業小客車之駕駛
座之腳踏板下扣得高木輝持有之毒品海洛因一包（淨重三‧四九公克，包裝重○‧四
六公克），復經高木輝供出毒品來源為被告交付，而帶警循線於同日二十時許在紅螞
蟻遊樂場內查獲被告等情，因而撤銷初審關於被告販賣毒品部分之判決，改判論處被
告共同連續販賣毒品罪刑（累犯、無期徒刑），固非無見。
惟查：(一)、有罪判決書之事實一欄，為判斷其適用法令當否之準據，應將法院依職權
認定與論罪科刑有關之事實，翔實記載，然後於理由內逐一說明其憑以認定之證據，
並使事實認定與理由說明，互相適合，方為合法。而肅清煙毒條例第五條第一項之販
賣毒品罪，固不以販入之後復行賣出為構成要件，只須以營利為目的將毒品購入或將
毒品賣出，有一於此，其犯罪即經完成，均不得視為未遂。故如販賣毒品之人，自始
即係意圖販賣而販入毒品，基於概括犯意而轉賣他人圖利，縱嗣後該購買毒品之人為
警查獲，供出毒品來源，並在警察授意之下，再與該販毒者聯繫佯稱再購買毒品，於
該販毒者帶毒品交付時為警當場查獲之情形，該次販賣毒品之犯行，仍應論以既遂
而非未遂。但如販賣毒品之人，其購買毒品之初，原無販賣圖利之意思（如供自己吸
用），事後始另行起意，基於概括之犯意，意圖將其所購入之毒品販賣圖利，於出售
後，因購買毒品之人為警查獲，並在警察之授意之下，佯示再購買毒品，於販毒者依
約帶毒品前往交易時，將之逮捕之情形，因其販入毒品之初並無販賣圖利之意，但
其事後既有販毒之故意，則已依約帶毒品前往交易，即已手實施販毒之行為，惟
因佯示購毒者原無買受毒品之意思，其虛與買賣毒品，意在協助警察辦案，以求人贓
俱獲，事實上不能真正完成買賣毒品之行為，則此次犯行僅能論以販賣毒品未遂罪。
是以行為人是否基於販賣毒品營利之意思而販入毒品，自應詳予記載認定，並說明其
認定所憑之證據及理由。本件原判決依前開事實記載被告與綽號「阿發」者，共同意
圖販賣毒品營利，基於概括犯意，以四公克海洛因三萬元販賣與陳進興一次，嗣陳進
興為警查獲，在警員授意下，以電話與「阿發」聯繫佯示要再購買毒品，經「阿發」
同意後，將毒品交付被告轉託高木輝運交陳進興時，為埋伏之警察查獲等情，而論處
被告前後二次販賣毒品之犯行，一為既遂，一為未遂。但對於被告與綽號「阿發」者
，究竟是於何時，基於何目的而販入毒品，其於販入之初是否有販賣圖利之目的，卻
未詳加記載認定，已難資為判斷其適用法律當否之準據。且對被告第二次之販賣毒品
行為，何以成立未遂罪，於理由內復未說明論述，亦嫌理由不備。(二)、原判決認定被
告第一次販賣毒品與陳進興係經由高木輝之運送交付，並代為收取面額三萬元之支票
一張轉交。然卷查被告始終否認有販賣毒品與陳進興及收取三萬元價款之事。共同被
告陳進興於警訊中供稱：「我所吸食海洛因都是向綽號「阿發」男子購買，每四公克
三萬元，由計程車司機將海洛因交給我，我將錢交由計程車司機帶回。」於原審供稱
：「一月初那次他（指高木輝）把車子開進來，我開當日台南中小企銀新營分行二萬
元或三萬元的票給他。」「（購買毒品開）我太太翁淑春的票，台南中小企銀復興分
行的票，第一張兌現，金額忘記了。」「不知是兩萬或三萬元」（見警訊卷第一頁背
面，原審上訴字卷第四十六頁背面、第九十五頁背面、第九十六頁正面）。高木輝於
警訊中供稱：「當時陳進興將款項（數目不詳）交給我，我即開車回紅螞蟻遊樂場將
款項交給甲○○。」於第一審供稱：「他（指陳進興）拿三萬元給我。」於原審供稱
：「是的（陳進興拿支票給我），叫我把票拿給甲○○。」（見警訊卷第四頁正面，
第一審卷第五十七頁正面，原審上訴字卷第九十五頁正面）各等語。如果無訛，究竟
陳進興購買毒品之價款係以現金支付，或係簽發其妻之支票支付；如係支票，則其金
額為二萬元或三萬元，仍有欠明瞭而待究明。原審曾向台南區中小企業銀行復興分行
調取翁淑香於八十四年十二月二十四日至八十五年一月二十三日所簽發面額各為三萬
元之支票四張（附原審上訴字卷第一一八頁至第一二二頁），但卻未提示以供被告及
陳進興、高木輝等辨認何者係簽發以供支付販賣毒品之價款，亦未調查各該支票之兌
領人為何人，以判斷陳進興及高木輝之供述是否與事實相符，遽認被告已收取高木輝
所轉交之面額三萬元之支票並兌現，亦嫌速斷。本件原判決有關被告部分之事實認定
既有不當，自應由本院將原判決關於被告部分撤銷，發回更審。又犯肅清煙毒條例之
罪者，以地方法院或其分院為初審，高等法院或其分院為終審，其經高等法院或其分
院判處死刑或無期徒刑之案件，應由該法院送本院覆判，為同條例第十六條所明定。
因之被告之聲請覆判，僅係促請原審法院為職權之發動，本院既仍應依覆判程序辦理
，故對於本件被告之聲請覆判，不另從程序上予以駁回，併予指明。
據上論結，應依肅清煙毒條例第十七條第三款，判決如主文。
中      華      民      國    八十六    年      五      月      八      日
                              最高法院刑事第七庭
                                  審判長法官  董  明  霈
                                        法官  丁  錦  清
                                        法官  賴  忠  星
                                        法官  林  茂  雄
                                        法官  洪  耀  宗
      右正本證明與原本無異
                                              書  記  官
中      華      民      國    八十六    年      五      月     十五     日
